臺灣臺南地方法院民事判決　九十二年度簡上字一四九號
　　上　訴　人　久井企業股份有限公司
　　法定代理人　甲○○
　　訴訟代理人　蔡進欽律師
　　　　　　　　蘇正信律師
　　　　　　　　蔡弘琳律師
　　被 上 訴人　中國石油股份有公司
　　法定代理人　乙○○
　　訴訟代理人　翁瑞昌律師
　　　　　　　　陳琪苗律師
右當事人間請求確認本票債權不存在事件，上訴人對於中華民國九十二年八月十一日
本院新市簡易庭第一審判決（九十一年度新簡字第七二五號）提起上訴，經本院於民
國九十三年四月二十二日言詞辯論終結，判決如左：
    主      文
上訴駁回。
第二審訴訟費用由上訴人負擔。
    事      實
甲、上訴人方面：
　一、聲明：
    （一）原判決廢棄。
    （二）確認本院九十年度票字第一０００號裁定命上訴人給付被上訴人新台幣（
          下同）參拾萬元暨自民國（下同）八十九年九月廿九日起按年息百分之六
          計算利息之本票債權（法律關係）不存在。
    （三） 第一、二審訴訟費用均由被上訴人負擔。
　二、陳述：
    （一）緣上訴人於八十九年九月間為經銷被上訴人公司之油品，於兩造議約期間
          ，上訴人曾簽發票號為○○九三六五號、面額三十萬元、發票日為八十九
          年九月二十九日、未載到期日，並免除作成拒絕證書之記名本票乙紙（下
          稱系爭本票），預作為契約履約保證金。嗣兩造就契約內容因意見分歧未
          為合意，惟上訴人疏未取回該本票，詎日前被上訴人竟持系爭本票向本院
          聲請裁定強制執行，經本院以九十年度票字第一○○○號裁定准許在案，
          被上訴人並持之向本院聲請強制執行上訴人之財產，現由本院民事執行處
          以九十一年執字第三三○六二號執行在案。惟按當事人互相表示一致者，
          契約即為成立；又票據債務人不得以自己與執票人之前手間所存抗辯事由
          ，對抗執票人，民法第一百五十三條及票據法第十三條定有明文，依反面
          意思解釋，兩造契約如未有合意，依法即不成立，而發票人亦得依此事由
          直接對抗執票人。茲因兩造對契約之部分內容無法達成協議，致契約並未
          成立，有被上訴人嘉南營業處台南南區加盟服務中心─油品行銷事業部傳
          真函乙紙為證，是被上訴人亦無權行使系爭本票之票據權利，上訴人自得
          拒絕付款，為此訴請判決確認本院九十年度票字第一○○○號裁定中，命
          上訴人給付被上訴人三十萬元暨自八十九年九月二十九日起按年息百分之
          六計算之利息之本票債權不存在。
    （二）按當事人對於契約必要之點，意思一致，而對於非必要之點，未經表示意
          思者，推定其契約為成立，關於該非必要之點，當事人意思不一致時，法
          院應依其事件之性質定之，固為民法第一百五十三條第二項定有明文。惟
          上訴人就有關年度油品折讓成數等契約內容爭議，兩造迄未達成合意（詳
          後述），凡此既均涉及上訴人購油成本，揆其性質，自屬買賣契約必要之
          點（即契約要素），從而兩造自無成立契約可言，乃原審法院竟認此屬非
          必要之點乙節，容有誤會。縱如原審法院所認上訴人前述契約內容非屬必
          要之點，惟既經上訴人表示，復為被上訴人公司原嘉南營業處台南區加盟
          服務中心人員即證人王文正所自認（見原審法院九十二年五月五日及本院
          九十三年二月廿四日言詞辯論筆錄），足見兩造就此非必要之點，已經明
          確表示且意思不一致，依其性質是否得認契約成立，即非無研求之必要，
          乃原審法院竟謂上訴人既未經表示，依法自應推定契約成立，適用法律明
          顯與事實不符。
    （三）上訴人與被上訴人原簽訂之供貨契約期限即將於八十九年九月間屆滿，而
          當國內已開放油品市場，上訴人公司為考量經營成本，除續與被上訴人討
          論有關(1)年度油品折讓成數、(2)月分油品折讓成數、(3)付款條件（包括漲
          、降價緩衝期）、(4)訂貨量多寡及(5)廣告費用負擔等議題外，同一時間亦
          與訴外人台塑加油站股份有限公司（以下稱台塑公司）接觸討論，期間因
          被上訴人遲遲無法就上述議題提出解決，為免上訴人逕與台塑公司完成供
          油簽約手續，乃向上訴人提議暫先於續約之契約書上用印並簽發本票，被
          上訴人即仍繼續供應油品，迄雙方就相關問題取得共識後，再正式簽約，
          上訴人深信不疑，始同意被上訴人之請求而於八十九年九月二十九日簽發
          系爭本票，並於同年九月三十日簽訂空白合約，事實上兩造就上述議題仍
          未達成共識，而上述議題乃上訴人購油成本計價，自屬買賣契約必要之點
          ，被上訴人因宥於其公司內部規定，須先於本件契約書上用印，始得供油
          ，故先行用印，惟此舉既未獲上訴人允諾，自難認兩造已有依該契約書內
          容履行協議之意，換言之，被上訴人雖有繼續供油之行為，充其量亦僅認
          兩造事實上另成立一買賣契約而已，仍難認已就該供貨聯盟契約達成合意
          ，從而，上訴人為履行本件契約條件簽發之保證本票，被上訴人自始即不
          得享有該票據上權利。此觀被上訴人出具之通知函上仍提到「茲因貴公司
          （即上訴人）對合約內容尚有疑義，為每日供發油正常運作，於供貨聯盟
          契約書先行用印，十月初再行研商細節」等語，即足認兩造確未於八十九
          年九月三十日完成締約，則契約之必要之點，兩造並無達成合意，自無成
          立契約可言，是上訴人自未違約。
  　（四）被上訴人固指稱如未與該公司續訂正式購油合約者，須依產品牌購表民營
          加油站售價購買提貨單，且無法享受油品折讓優惠，並提出該公司油品行
          銷事業部函文乙件為據。惟觀諸該函文行文單位均屬被上訴人公司內部往
          來文書，自不足以此拘束上訴人。且由該公司汽車加油站供貨聯盟契約書
          之附件一「汽柴油批購量優惠獎勵協議書」所示，關於油品折讓係按月將
          當月各類油品總量計算折讓，而被上訴人提出之油品明細表，僅單於八十
          九年十一月二十日列「九二無鉛汽油」一項折讓五萬零四百二十四元，顯
          然與約定計算折讓係採各類油品總數方式不符，是該明細表顯非實在，上
          訴人否認其真正。
    （五）又依「統一發票使用辦法」第二十條規定，營業人辦理折讓，應由買受人
          開立折讓證明單分別交付、留存以憑申報。準此，苟如被上訴人所稱確曾
          給予上訴人油品折讓優惠，何竟未要求上訴人簽發折讓單，足徵被上訴人
          所稱給予折讓優惠乙節，與事理不符。
    （六）綜上所述，上訴人與被上訴人間就契約之內容既未達成合意，契約自不成
          立，上訴人原用以擔保契約履行之系爭本票之債權亦不存在。
　三、證據：提出本院九十年度票字第一０００號民事裁定、本院九十年度執字第三
            三０六二號民事執行處函、系爭本票、被上訴人嘉南營業處台南南區加
            盟服務中心油品行銷事業部傳真函等影本各一件，並聲請訊問證人王文
            正、許安祥。
乙、被上訴人方面：
　一、聲明：求為判決如主文所示。
  二、陳述：
    （一）被上訴與上訴人間之「汽車加油站供貨聯盟契約」即將於八十九年九月底
          屆滿，被上訴人乃由嘉南營業處台南南區加盟服務中心人員與上訴人洽商
          訂約事宜，雖然上訴人對於契約中有關油品折讓成數、廣告費用贊助等事
          項有所意見，但經承辦人員告知若契約期滿，雙方未有契約關係時，上訴
          人將無法享有各項購油優惠，如上訴人欲享有購油之各項優惠，則須簽約
          。換言之，兩造於本件契約書用印前即已洽談過有關購油及廣告費等折扣
          問題，上訴人對於被上訴人可以給予之購油及廣告費等折扣優惠早已知之
          甚詳，僅是上訴人希望被上訴人能再給予更大的折扣優惠，但被上訴人之
          人員亦告知公司之政策及原則，而上訴人為了繼續享有各項購油優惠遂同
          意用印簽約，並於簽約用印當日（即八十九年九月三十日）由上訴人公司
          人員當場簽發系爭本票交付被上訴人人員收執。嗣後，上訴人來電要求兩
          造就前揭事項再行協商，並要被上訴人依其意出具書面，被上訴人乃依上
          訴人之意書寫該份傳真函，並非被上訴人亦認為兩造間就契約實質內容尚
          未達合意。況且兩造之後並未有就前揭事項進行協商，被上訴人並一再向
          上訴人表示契約中有關前揭事項之約定無法再變更，上訴人亦無異議，且
          上訴人於接獲被上訴人八十九年十一月六日（八九）嘉南南盟三二五－０
          四－二０六號函後，亦無異議。是以，上訴人既於被上訴人表示契約所訂
          事項無法變更後，上訴人未再就本件契約表示任何異議，足見兩造對於供
          油事務業已達成合意，兩造間之契約顯已成立生效，上訴人主張兩造間之
          契約未成立生效，與事實不符，自非可採。
    （二）退萬步言，縱令本件契約書於用印時，兩造對於購油及廣告費之折扣優惠
          等契約內容尚未達成協議（即上訴人不滿意被上訴人給予之折扣），而認
          兩造間之契約關係尚未有效成立。然兩造嗣後並未就購油及廣告費之折扣
          優惠等事項再行協商，被上訴人之人員並向上訴人說明公司有關上開折扣
          優惠之規定係無法變更，上訴人亦無異議，且於八十九年十一月間接獲被
          上訴人將非打字體部分填寫完畢及用印後之系爭契約書時，亦無異議，仍
          繼續向被上訴人依上開契約所訂優惠條件購油，足認兩造間之契約關係至
          遲在八十九年十一月間應已有效成立，是上訴人主張兩造間就其購油部分
          另成立一買賣契約，而就系爭契約因未達成合意而不成立乙節，顯與事實
          有違。
　　（三）另依被上訴人公司油品行銷事業部八十九年九月二十六日（八九）行銷盟
          00000000函顯示，凡未續訂新約之民營加油站，須依產品牌購表
          民營加油站售價購買油品，而無法如續訂合約者一般，享有油品折讓等優
          惠。被上訴人係於每月月底開立該月份之發票予上訴人，若有折讓則直接
          於油品單價上予以折扣，是以發票上油品之單價係折扣後之單價。於八十
          九年十一月，被上訴人尚給予上訴人九五無鉛汽油之月折讓五萬零四百二
          十四元，但八十九年十二月，因被上訴人發現上訴人已與台塑公司洽定加
          盟事宜，顯然違約，被上訴人才未給予上訴人購買油品折讓優惠。則上訴
          人自八十九年十月一日起至八十九年十二月三十一日止，其享有向被上訴
          人購油之折讓優惠金額總計為二十四萬五千四百六十五元，此參酌被上訴
          人八十九年十月一日至十二月三十一日之民營站購油價目表便可知。則上
          訴人自八十九年十月一日起至其違約時止，因與被上訴人間有合約關係，
          故其購買油品仍享有折讓之優惠。從而，上訴人主張兩造並未就本件契約
          達成合意，與事實相違，亦無可取。
　　（四）本件契約書第十條第一項定有明文：「乙方（即上訴人）如有左列情事之
          一者，甲方（即被上訴人）得視情節輕重終止本契約，請求損害賠償，並
          得沒收履約保証金。」由上開契約條款文義觀之，可知系爭履約保証金應
          屬「懲罰性之違約金」性質，而非屬損害賠償額預定之性質。雖民法第二
          百五十二條規定：「約定之違約金額過高者，法院得減至相當之數額。」
          然本件上訴人自八十九年一月起至同年九月底止向被上訴人購油之金額為
          二億二千零四十三萬五千四百十七元，被上訴人所得之利潤為四百四十萬
          八千七百零八元。自八十九年十月起至同年十二月止，上訴人之購油金額
          為一億零一百十四萬七千五百六十四元，則上訴人全年購油金額合計為三
          億二千一百五十八萬二千九百八十一元，而被上訴人所得之利潤（以二％
          計）為六百四十三萬一千六百六十元，履約保証金為三十萬元，僅佔上開
          利潤之四．六％。足見上開履約保証金顯然偏低而無過高之情事　　　。
    （五）退步言，縱認系爭履約保証金之性質為損害賠償額之預定，依民法第二百
          十六條規定：「除法律另有規定或契約另有訂定外，應以填補債權人所受
          損害及所失利益為限。依通常情形，或依已定之計劃、設備或其他特別情
          事，可得預期之利益，視為所失利益。」惟上訴人自九十年一月起違約向
          訴外人台塑公司購油，致使被上訴人喪失依原契約關係自九十年一月至同
          年九月止出售油品予上訴人後可得之預期利益。承前所述，由上訴人自八
          十九年一月起至九月止之購油金額及被上訴人於該期間所得利潤，可推知
          被上訴人自九十年一月起至同年九月止，因上訴人違約所失之利益遠超過
          三十萬元。依前揭法律規定，被上訴人上開所失之利益屬上訴人應負之損
          害賠償範圍，被上訴人自得向上訴人求償，則被上訴人沒收系爭履約保証
          金而行使系爭本票權利，並無不當。
    （六）綜上所述，兩造間因就系爭契約所定事項已達成合意，兩造間之契約即已
          成立，上訴人乃依約簽發系爭本票以為保証，則上訴人在系爭契約關係存
          續期間違約而改向訴外人台塑公司購買油品，被上訴人除終止系爭契約關
          係，並得追討履約保証金而行使系爭本票權利，是以，原審判決認定系爭
          契約業已有效成立，被上訴人依據系爭契約第十條約定沒收上訴人之履約
          保証金而行使票據權利，並無違誤，上訴人之上訴顯非有理。
　三、證據：提出系爭汽車加油站供貨聯盟契約書一件、被上訴人公司八十九年十一
            六日（八九）嘉南南盟三二五─０四─二０六號函一件、九十年一月九
            日存證信函一件、上訴人於八十九年一月至九月之購油金額及被上訴人
            利潤表一件、被上訴人公司油品行銷事業部（八九）行銷盟00000
            000函一件、民營站購油價目表三件、上訴人八十九年十月至十二月
            購油之統一發票十二件（以上均影本）、民營站及上訴人購油價目對照
            表一件、上訴人自八十九年十月一日起至同年十二月三十一日止之購油
            優惠金額統計表一件、上訴人八十九年十一月購油細目表一件、八十九
            年十月與十一月之民營加油站繳款明細表等為證。
丙、本院依職權調閱本院九十一年度執字第三三０六二號給付票款執行卷宗。
　　理　　由
一、本件上訴人起訴主張：上訴人於八十九年九月間為經銷被上訴人公司之油品，於
    兩造議約期間，曾簽發票號為○○九三六五號、面額三十萬元、發票日為八十九
    年九月二十九日、未載到期日，並免除作成拒絕證書之記名本票乙紙予被上訴人
    ，預作該契約之履約保證金；嗣兩造就該契約內容因意見分歧、未為合致而契約
    不成立，惟上訴人疏未取回該本票，詎被上訴人竟持該本票向本院聲請裁定強制
    執行，經本院以九十年度票字第一○○○號裁定准許，並持該持定聲請本院強制
    執行上訴人之財產，現由本院民事執行處以九十一年執字第三三○六二號強制執
    行中。茲因兩造就系爭契約內容中關於年度油品折讓成數、月分油品折讓成數及
    廣告費用負擔等契約必要之點未達成合意，該契約依法自不成立，則上訴人為擔
    保契約履行而簽發之系爭本票，被上訴人即無權行使該本票之票據權利，上訴人
    亦得拒絕付款，爰訴請判決確認本院九十年度票字第一○○○號裁定中，命上訴
    人給付被上訴人三十萬元暨自八十九年九月二十九日起按年息百分之六計算之利
    息之本票債權不存在等語。
二、被上訴人則以：（一）兩造歷年來均有油品供貨契約關係存在，而兩造間之「汽
    車加油站供貨聯盟契約」於八十九年九月底即將屆滿前，被上訴人派員與上訴人
    洽商訂約事宜，上訴人雖對契約中有關油品折讓成數、廣告費用贊助等事項有意
    見，然經被上訴人承辦人員告知若契約期滿後，兩造未另立新契約，上訴人將無
    法享有各項購油優惠，而須依產品牌價表中「民營加油站」之售價購買，上訴人
    為享有契約之購油優惠，始同意用印簽約，並於八十九年九月三十日簽約當日交
    付系爭面額三十萬元之本票乙紙與被上訴人，以為履約保證。嗣上訴人雖曾要求
    兩造就前揭事項再行協商，並要求被上訴人依其意見出具書面證明，被上訴人乃
    依上訴人之意見書寫一份傳真函交上訴人收執，惟之後兩造並未就前揭事項再為
    協商，被上訴人並向上訴人表示契約中有關前揭事項之約定無法再變更，上訴人
    當時亦無異議，其後上訴人接獲被上訴人八十九年十一月六日（八九）嘉南南盟
    三二五－○四－二○六號函附之系爭契約書後，亦未表示意見，足認兩造對於供
    油事務業已達成合意，系爭契約應已成立，被上訴人依約行使該本票之票據權利
    ，自無不當。（二）縱認系爭契約於八十九年九月三十日簽訂時，因兩造對於購
    油及廣告費之折扣優惠等契約內容尚未達成合意，致兩造間之契約關係尚未有效
    成立；然兩造嗣後並未就購油及廣告費之折扣優惠等事項再行協商，而被上訴人
    於向上訴人說明有關上開折扣優惠之規定無法變更及上訴人於接獲被上訴人將非
    打字體部分填寫完畢並用印後之系爭契約書時，上訴人皆無異議，仍繼續向被上
    訴人購油達三個月之久，亦應認兩造間之契約關係至遲於八十九年十一月間已成
    立，是上訴人主張兩造間之契約關係不成立，請求確認系爭本票債權不存在，自
    無理由。（三）簽約後，被上訴人於八十九年十一月曾給予上訴人九五無鉛汽油
    之月折讓五萬零四百二十四元，但八十九年十二月，因被上訴人發現上訴人已與
    台塑公司洽定加盟事宜，顯然違約，被上訴人才未給予上訴人購買油品折讓優惠
    ，是上訴人自八十九年十月一日起至八十九年十二月三十一日止，其享有向被上
    訴人購油之折讓優惠金額總計為二十四萬五千四百六十五元（詳如附件所示），
    顯見上訴人自八十九年十月一日起至其違約時止，因與被上訴人間有合約關係，
    其購買油品仍享有折讓之優惠，是上訴人主張兩造並未就本件契約達成合意，與
    事實相違，自無可取等語資為抗辯。
三、按確認法律關係之訴，非原告有即受認判決之法律上利益者，不得提起之，民事
    訴訟法第二百四十七條第一項前段定有明文。又民事訴訟法第二百四十七條所謂
    即受確認判決之法律上利益，係指因法律關係之存否不明確，致原告在私法上之
    地位有受侵害之危險，而此項危險得以對被告之確認判決除去之者而言，故確認
    法律關係成立或不成立之訴，苟具備開要件，即得謂有即受確認判決之法律上利
    益（最高法院著有四十二年台上字第一０三一號判例參照）。查本件被上訴人持
    上訴人所簽發之系爭本票向本院聲請裁定准予強制執行（本院以九十年度票字第
    一０００號裁定）後，被上訴人復以該本票裁定為執行名義向本院聲請強制執行
    上訴人之財產，並經本院以九十一年度執字第三三０六二號強制執行事件查封上
    訴人之動產在案，此為兩造所不爭，復經本院職權調取前開執行卷宗核閱無訛，
    則該本票之債權是否確實存在，如不訴請確認，上訴人在私法上之法律地位所受
    侵害之危險，即無法除去。故上訴人就被上訴人持有系爭本票債權是否存在提起
    確認之訴，以排除此項危險，與前揭法條規定並無不合，應予准許，先予敘明。
四、經查，兩造於八十九年十月一日以前即有油品供貨契約存在，惟因該供貨契約於
    八十九年九月三十日即將屆期，兩造遂於屆滿前協商續約事宜，而於八十九年九
    月三十日被上訴人將系爭定型化之空白供貨聯盟契約書交付予上訴人時，上訴人
    即於該契約書上蓋印，並簽發系爭本票予被上訴人收執，作為該契約之履約保證
    金；然因被上訴人就該契約之部分內容尚有意見，被上訴人乃應上訴人之要求而
    出具乙紙書面載明：「茲因貴公司近日業務較為繁忙且對合約內容尚有疑義，為
    每日供發油正常運作，於『供貨聯盟契約書』先行用印，十月初再行研商細節。
    」予上訴人。嗣於八十九年十一月初，被上訴人即以八十九年十一月六日（八九
    ）嘉南南盟三二五─０四─二０六號函附已將契約空白內容處填載完畢之契約書
    予上訴人，而上訴人自八十九年十月起至同年十二月止，亦繼續向被上訴人購買
    油品共計一億零一百十四萬七千五百六十四元，然因上訴人自八十九年十二月間
    另向與訴外人台塑公司購買油品，被上訴人乃於九十年一月九日以上訴人違反系
    爭契約第十條第一項第二款之規定（即契約第一條第三款）而終止契約，並請求
    上訴人交付履約保證金三十萬元以取回前開本票，惟上訴人並未交付該履約保證
    金，被上訴人乃持該本票聲請本院以九十年度票字第一０００號裁定准予強制執
    行，並以該裁定聲請本院以九十一年度執字第三三０六二號給付票款執行事件強
    制執行上訴人之財產等情，為兩造所不爭，並有本院九十年度票字第一０００號
    民事裁定、本院九十年度執字第三三０六二號民事執行處函、系爭本票、被上訴
    人嘉南營業處台南南區加盟服務中心油品行銷事業部傳真函、系爭汽車加油站供
    貨聯盟契約書、被上訴人公司八十九年十一六日（八九）嘉南南盟三二五─０四
    ─二０六號函、被上訴人九十年一月九日存證信函、上訴人自八十九年十月起至
    十二月止之購油統一發票十二件等在卷可稽，復經本院依職權調取本院九十一年
    度執字第三三０六二號執行卷宗審核無訛，堪信為真實。惟上訴人又主張兩造就
    系爭契約中必要之點，如：油品折讓成數、廣告費用負擔等部分，並未達成合意
    ，該契約自始即不成立，系爭本票之債權亦不存在，故被上訴人自不得行使系爭
    本票之權利等語，然為被上訴人所否認，並執前開情詞置辯，是本件兩造爭執之
    點厥為：系爭契約是否已成立？即被上訴人得否依系爭契約之約定行使其契約終
    止權並請求上訴人給付履約保證金？
五、按當事人互相表示意思一致者，無論其為明示或默示，契約即為成立；當事人對
    於必要之點，意思一致，而對於非必要之點，未經表示意思者，推定其契約為成
    立；又當事人就標的物及價金互相同意時，買賣契約即為成立，民法第一百五十
    三條第一項、第二項前段、第三百四十五條第二項分別定有明文。又當事人提出
    之私文書雖屬真正，祇能認為有形式的證據力，必其內容與待證事實有關且屬可
    信者，始有實質上之證據力（最高法院四十年度台上字第四八一號判決參照）。
    本件上訴人就系爭契約書之真正雖不爭執，然爭執兩造就該契約必要之點並未合
    致；而上訴人於簽訂系爭定型化契約時，該契約中之空白欄位處（即依具體個案
    不同填入處）均尚未填寫乙節，此亦為兩造所不爭，則上訴人於簽訂該契約時，
    該契約中之空白欄位處之內容是否會影響系爭契約之成立？易言之，該空白欄位
    處之內容是否為該契約之必要之點？兩造就該等內容是否已達成合意？茲分述如
    下：
    （一）觀諸兩造所不爭執之系爭定型化之契約書，有關供貨聯盟契約書之雙方權
          利義務關係，包括：商品供應、賒銷購貨與油品價格及貨款結付、品質、
          包裝、送貨、加油票發油、商標燈之使用、經營輔導、契約終止事由等均
          已明確約定，其空白欄位處僅為：契約編號；契約內文之立契約人欄
          （買受人部分）；第八條履約保證金之金額；第九條契約期間；契
          約書簽立份數；立約之時間等處，然上訴人於簽約時既已交付系爭票面
          額三十萬元之本票乙紙予被上訴人作為該契約之履約保證金，則該履約保
          證金之金額自已得確定，且兩造原簽定之供貨契約書既於八十九年九月底
          即屆滿，系爭契約自可推定係自原契約屆滿次日起算，至存續期間於訂約
          當時雖未約定，然依該契約第九條後段「契約屆滿前六個月，雙方均無異
          議者，本契約期間自動延長壹年，嗣後以此類推，每次延長壹年，若任一
          方不願續約，應於契約屆滿前兩個月通知他方。」之約定，應可推知系爭
          契約期限應為一年（況縱未能推知，該契約亦可視為係不定期之繼續性供
          給契約，而不影響其成立），是以，系爭契約書於八十九年九月三十日經
          上訴人蓋印簽訂時，雖就契約編號、契約內文之立契約人（買受人）、立
          約時間、契約份數等與契約必要之點無涉之項目未明確記載，然此非必要
          之點之未記載自尚未能影響該契約之是否成立。
    （二）而系爭契約附件中之「汽柴油批購量優惠獎勵協議書」中就折讓數雖亦未
          計載，然被上訴人主張其就折讓數部分並沒有協商調整空間，且上訴人於
          簽約前即已明知被上訴人之折讓數乙節，業經證人即被上訴人之員工王文
          正到庭證稱：「我們有空白合約，但是有關折讓部分是屬於密件部分，只
          能給他們看不能留在客戶那裡，當時公司規定十月一日以後沒有簽約的不
          能有折讓，：：九月三十日以前上訴人法定代理人有與我談過，他跟我說
          我們的條件與台塑不能比，他要求的部分超過我的權限，我明白的告訴他
          我沒辦法答應他所有的條件，因為我們的條件只有一種，但是他告訴我他
          沒辦法接受我們的條件，所以他要求我們要出一個證明給他，所以我們就
          照他的要求出一份證明給他，之後在我十一月間調走之前，他都沒有再來
          與我協商，：：我們會出文件給上訴人是因為客戶有要求即會出給他，但
          是我個人覺得沒有討論的空間，我亦明白告訴他就折讓的部分是不可能再
          談，至於其他部分公司沒有前例。」等語屬實，且上訴人法定代理人亦到
          庭自陳：「：：我簽約之前他（即證人王文正）只答應給我年折讓百分之
          ０‧一五，：：」（參見本院九十三年二月二十四日準備程序筆錄），核
          與系爭契約附件中「汽柴油批購量優惠獎勵協議書」第二點（嗣後）之記
          載相符，益徵證人王文正前開證詞屬實，是被上訴人主張上訴人於簽約前
          就折讓數即已明知乙節，應堪以採信。準此，被上訴人於簽約前就系爭契
          約必要之點即購買油品之折讓數既已明知，復在該空白之定型化契約蓋印
          ，應可認上訴人係允諾被上訴人先前之要約條件，是上訴人抗辯該契約因
          必要之點未合致而尚未成立云云，尚難憑採
    （三）至被上訴人雖於上訴人簽訂契約後出具乙紙書面予上訴人，其上載明：「
          茲因貴公司近日業務較為繁忙且對合約內容尚有疑義，為每日供發油正常
          運作，於『供貨聯盟契約書』先行用印，十月初再行研商細節。」然該書
          面並未載明上訴人係對合約內容之何部分有不同意見，是該「疑義」是否
          足以影響契約之成立已生疑義。況被上訴人公司之油品行銷事業部於八十
          九年八月二十六日曾以（八九）行銷盟八九０九０八九四號函通知其各營
          業（儲運）處（天然氣營業處除外），並副知被上訴人公司之運輸事業處
          、執行長室（法務）、直銷室、儲運室、會計室、行政室、加盟室：「主
          旨：有關民營加油站於本（九）月底確定與本公司簽訂新契約者，其相關
          處理作業，依說明辦理，請查照。說明：一、以書面正式函知，雙方所簽
          訂之『汽車加油站連鎖合約』或『汽車加油站油品買賣合約書』於本（八
          十九）年九月三十日屆滿，因未續訂新約，請其依約結清油款並取回擔保
          品，以維雙方權益。自十月一日起若需向本公司購油者，請至本公司各營
          業櫃檯，依產品牌價表民營加油站售價購買提貨單：：」此有被上訴人所
          提出之該函文在卷可稽，而被上訴人雖爭執該文書之真正，然從被上訴人
          為鼓勵民營加油站與其訂立長期之油品供銷契約，而訂定不同售價之行銷
          政策而言，實與一般市場行銷政策無違，復核與證人王文正前開證詞相符
          ，亦有被上訴人所提出之「民營站購油價目表」及系爭契約附件之「汽柴
          油批購量優惠獎勵協議書」可資對照，是該函文之內容，應堪信為真實；
          而如前所述，上訴人縱對被上訴人所提供之定型化契約內容尚有「疑義」
          ，然其在考慮簽約與否將影響其購買油品之價格時，其就被上訴人所提出
          之契約內容雖非滿意，然其既已在該契約上蓋印，應可認其已接受該合約
          內容為兩造契約之最低條件，嗣兩造如就系爭契約之內容另有協商，自可
          合意變更該契約內容之約定，是自難以被上訴人所出具之前開書面資料遽
          認系爭契約尚未成立。
    （四）況被上訴人於八十九年十一月初即以八十九年十一月六日（八九）嘉南南
          盟三二五─０四─二０六號函附已將系爭契約及協議書中空白內容處填載
          完畢後之契約書交付予上訴人，而上訴人收受後既未表示異議，復依該契
          約之約定（詳後述），自八十九年十月起至同年十二月止，向被上訴人購
          買油品共計一億零一百十四萬七千五百六十四元，益徵系爭契約於八十九
          年九月三十日上訴人蓋印時即已成立。
    （五）另上訴人雖抗辯其自八十九年十月起至同年十二月止向被上訴人所購之油
          品均未享有系爭契約所約定之油品折讓優惠，並以該統一發票上無任何折
          扣記載為其論據。然查：被上訴人開立予上訴人之統一發票上雖未記載折
          扣字樣，然已明確記載上訴人所購買油品之品名及購買單價，與被上訴人
          所提出之民營站購油價目表三件對照下，已明白顯示上訴人向被上訴人購
          買各類油品之購買單價皆低於民營站購油價目表，復核與被上訴人所提出
          之如附件所示之購油優惠統計表及民營加油站繳款明細表相符，是兩造既
          係依約履行，自難僅以統一發票違反行政規定、未為「折讓」或「折扣」
          之記載，即認被上訴人未依系爭契約之約定給與上訴人折讓數。況被上訴
          人於訂約前既已告知上訴人若不續約，則日後購油僅能依民營站購油價目
          表所列之價格向被上訴人購油，而不再享有油品折讓優惠，而上訴人係以
          經營加油站為業務，油品之購入單價係成本與利潤之計算基礎，其對購油
          單價自有其專業程度之要求與注意，則上訴人於八十九年九月三十日在系
          爭契約書上蓋印後，其從被上訴人所開立之統一發票上單價之記載自已明
          知其購油價格確較一般未簽約之民營加油站為低，是上訴人辯稱因發票未
          有折扣記載致其不知其購油價格是否低於一般民營站云云，亦難憑採。
    （六）綜上，上訴人於八十九年九月三十日在系爭契約蓋印時，該定型化契約及
          附件之協議書中雖有空白欄處未填寫，然其中契約編號、契約書簽立份數
          、立約之時間等，並非系爭契約之必要之點，而其中有關契約內文之立契
          約人欄、履約保證金之金額、契約期間及購油折讓數又係可得確定，是應
          認該契約於上訴人八十九年九月三十日承諾時即已成立，此由被上訴人收
          受該空白處填寫完畢之系爭契約書後並未提出異議，且其後兩造亦依該契
          約之約定履行契約，益徵系爭契約確已成立。而系爭契約既已於八十九年
          九月三十日成立，上訴人於八十九年因向訴外人台塑公司購油而違反該契
          約第一條第三款「乙方（即上訴人）同意前開加油站所供售之汽、柴油限
          向甲方（即被上訴人）批購。」之約定，被上訴人自得依該契約第十條第
          一項第二款之約定，終止系爭契約，並沒收履約保證金；而上訴人為擔保
          系爭契約之履行所簽發之系爭本票既為系爭契約之履約保證金，被上訴人
          於終止系爭契約後，據以行使該本票之票據權利，自非無據。是以，上訴
          人主張因系爭契約不成立，故該本票債權不存在云云，為無理由，無足可
          採。
六、又按當事人得約定債務人於債務不履行時，應支付違約金。違約金，除當事人另
    有訂定外，視為因不履行而生損害之賠償總額。其約定如債務人不於適當時期或
    不依適當方法履行債務時，即須支付違約金者，債權人除得請求履行債務外，違
    約金視為因不於適當時期或不依適當方法履行債務所生損害之賠償總額。約定之
    違約金額過高者，法院得減至相當之數額。民法第二百五十條、第二百五十二條
    亦分別定有明文。且違約金，依其性質可分為懲罰性之違約金與賠償額預定性之
    違約金二種，當事人間約定之違約金究屬何者，應依當事人之意思定之。如無從
    依當事人之意思認定違約金之種類，始依民法第二百五十條第二項規定，視為因
    不履行而生損害之賠償總額（最高法院九十二年度台上字第七一三號判決參照）
    。而約定之違約金苟有過高情事，法院即得依此規定核減至相當之數額，並無應
    待至債權人請求給付後始得核減之限制。此項核減，法院得以職權為之，亦得由
    債務人訴請法院核減。至於是否相當，即須依一般客觀事實，社會經濟狀況及當
    事人所受損害情形，以為斟酌之標準（最高法院七十九年台上字第一六一二號、
    第一九一五號判例參照）。本件系爭本票為該契約第八條所稱之「履約保證金」
    ，而由該契約第十條第一項「甲方得視情節輕重終止本契約，請求損害賠償，並
    得沒收履約保證金」之約定，可知系爭履約保證金並非屬於損害賠償總額之預定
    ，而係屬懲罰性違約金之性質，倘有過高之情事，法院自得予以酌減。查上訴人
    自八十九年一月起至同年九月底向被上訴人購買油品之金額共計為二億二千零四
    十三萬五千四百十七元，而被上訴人所得之利潤為四百四十萬八千七百零八元（
    二％），且上訴人自八十九年十月起至同年十二月止之購買油品金額共計為一億
    零一百十四萬七千五百六十四元，此有被上訴人所提之八十九年十月至十二月之
    統一發票十二件在卷可考，復為上訴人所不爭，則上訴人於系爭契約期間全年之
    購油金額估約為三億二千一百五十八萬二千九百八十一元，被上訴人所得之利潤
    以二％計則為六百四十三萬一千六百六十元，惟本件履約保証金僅約定為三十萬
    元，約佔上開利潤之四．六％，是以，本院審酌上訴人若未違約，被上訴人可得
    之履行利益，及兩造於簽訂本件契約書時，應已斟酌當事人一方違約時可能所受
    之損害而約定履約保證金之數額等一切情狀，認兩造所約定之履約保証金三十萬
    元，尚屬適當，而無過高應予酌減之情事，併附敘明。
七、綜上所述，被上訴人主張系爭契約業已成立，因上訴人違反該契約第一條第三款
    之約定，其依該契約第十條第一項第二款之約定，自得沒收該履約保證金而行使
    系爭本票之請求權，應屬可信，上訴人抗辯系爭本票債權不存在，為不足採。從
    而，上訴人訴請確認系爭本票債權不存在，為無理由，不應准許。原審為上訴人
    敗訴之判決，並無不合。上訴意旨猶執前詞指摘原判決為不當，而聲明廢棄，為
    無理由，應予駁回。
八、兩造其餘攻擊、防禦方法及舉證，均不影響本院所為前開論斷，自無再予一一審
    論之必要，附此明。
九、據上論結，本件上訴為無理由，依民事訴訟法第四百三十六條之一第三項、第四
    百四十九條第一項、第七十八條，判決如主文。
中　　　華　　　民　　　國　　九十三　　年　　　五　　　月　　  六  　　日
                              臺灣臺南地方法院民事第三庭
~B審判長法官　蔡美美
~B　　　法官　田幸艷
~B　　　法官　洪碧雀
右正本證明與原本無異
不得上訴
中　　　華　　　民　　　國　　九十三　　年　　　五　　　月　　  六  　　日
~B法院書記官　陳姿利
